【裁判字號】    89,上訴,1356
【裁判日期】    890731
【裁判案由】    違反商標法
【裁判全文】
臺灣高等法院臺南分院刑事判決            八十九年度上訴字第一三五六號    Ｇ
      上  訴  人  臺灣嘉義地方法院檢察署檢察官
      被      告  甲  ○  ○
右上訴人因被告違反商標法案件，不服臺灣嘉義地方法院八十七年度訴字第五四八號
中華民國八十九年七月三十一日第一審判決（起訴案號：臺灣嘉義地方法院檢察署八
十七年度偵字第二二七一號），提起上訴，本院判決如左：
      主      文
原判決撤銷。
甲○○連續意圖欺騙他人，於同類商品，使用近似於他人註冊商標之圖樣，處有期徒
刑參月，如易科罰金，以參佰元折算壹日。
      事      實
一、甲○○係台灣田邊食品股份有限公司（下稱臺灣田邊食品公司）之負責人，明知
    「台灣田邊」係日商田邊製藥股份有限公司（下稱日商田邊製藥公司）登記註冊
    之商標圖樣（註冊商標號數：六八九八五二號），專用期間自民國（下同）八十
    四年九月十六日起至九十三年十一月二十日止，指定使用於修正前商標法施行細
    則第二十四條第一類西藥、中藥、動物用藥及藥劑、做為西藥、動物用藥及藥劑
    之原料化學品、醫療用紗布等物品，竟基於概括犯意，自八十六年三月起，意圖
    欺騙他人，連續於臺灣田邊食品公司販賣之決明子藥品包裝袋上（如包裝袋影本
    ），使用近似於日商田邊製藥公司已註冊之「台灣田邊」商標圖樣（如商標註冊
    證），並將該決明子商品陳列於萬客隆等商店販賣，侵害日商田邊製藥公司上開
    商標專用權。
二、案經日商田邊製藥公司、台灣田邊製藥股份有限公司訴請臺灣嘉義地方法院檢察
    署檢察官偵查起訴。
    理    由
一、訊據被告甲○○矢口否認有何違反商標法之犯行，辯稱：伊包裝袋上係印公司名
    稱「台灣田邊食品」，而非「台灣田邊」，且將全名「台灣田邊食品股份有限公
    司」印於包裝袋下方，與告訴人商標有別，況伊所販賣者為食品類，而告訴人販
    賣之商品為藥品類，兩者並不相同，伊並無侵害告訴人之商標專用權云云。經查
    ：
  (一)按商標之使用，係指為行銷之目的，將商標用於商品或其包裝、容器、標帖、說
    明書，價目表或其他類似物件上而持有、陳列或散布，商標法第六條第一項定有
    明文。又商標法第二十三條前段所謂普通使用之方法，係指以一般商業習慣上通
    常所使用之方法表示於商品中，如以某種文字表示其為何人製造，何地出產，以
    示與他人有別之類，此種表明，既非商標，故不受商標專用權效力所拘束，若以
    他人已註冊之商標完全相同之文字用之於商標中，或將某一商品他人已註冊之商
    標置於最顯明醒目之處，而將自己之商標置於不明顯處，此種刻意設計之方法，
    即難謂為普通使用方法，應為商標專用權效力所及，最高法院七十五年台上字第
    五二二三號判決意旨可資參照。
  (二)「台灣田邊」係日商田邊製藥公司向經濟部中央標準局（下稱標準局；現為智慧
    財產局）登記註冊之商標圖樣，專用期間自八十四年九月十六日起至九十三年十
    一月二十日止，指定使用於修正前商標法第二十四條第一類西藥、中藥、動物用
    藥及藥劑、做為西藥、動物用藥及藥劑之原料化學品、醫療用紗布等物品，有標
    準局第00000000號商標註冊證在卷可稽。且觀諸被告於其所販賣之決明
    子包裝袋上方最醒目處以偌大之字體明顯標示「台灣田邊食品」，而僅於包裝袋
    下方另標示其公司名稱「台灣田邊食品股份有限公司」（詳如包裝袋影本），被
    告此種刻意設計之方式即難謂為普通使用方法，而足認被告係將告訴人所有「台
    灣田邊」之商標，一併標示作為其產品商標之使用甚明；又本件以具有普通知識
    經驗之購買人，於購買時施以普通所用之注意，應堪認有引起混淆誤認之虞，是
    被告上開使用方法顯已與告訴人所有「台灣田邊」之商標構成近似至明。
  (三)又商標圖樣上中文之主要部分文字相同，其外觀有混同誤認之虞者，為外觀近似
    ，此並有行政院七十四年十月二日台七十四經第一八０六八號函所核定商標近似
    審查基準足稽，本件告訴人所使用之「台灣田邊製藥」與被告所使用之「台灣田
    邊食品」名稱雖有不同，惟告訴人所註冊之商標圖樣「台灣田邊」之主要部分與
    被告使用之「台灣田邊」均相同，應認屬外觀近以，顯見被告有使用近似於他人
    註冊商標之圖樣亦明。
  (四)又按類似商品，應依一般社會通念，市場交易情形，並參酌該商品之產製、原料
    、用途、功能或銷售場所等各種相關因素判斷之，商標法施行細則第十五條第二
    項定有明文。查告訴人所有「台灣田邊」商標所指定使用之商品中之「中藥」商
    品，經智慧財產局依上揭規定及社會通念判定認係泛指具有醫療功效之中藥藥材
    （如當歸、人蔘、草藥等）或成藥（如各種丸、散、膏、湯、粉、丹等）而言，
    被告所販售之「決明子」乃係只一種一年生草本植物「決明」之種子，屬中藥材
    商品，自為告訴人所有「台灣田邊」商標專用權所及，有經濟部智慧財產局中台
    評字第Ｈ00000000號商標評定書附於本院卷可參，從而，被告販賣之「
    決明子」與告訴人所有「台灣田邊」商標指定使用之商品中之「中藥」商品，即
    屬同一商品，是被告辯稱伊販賣之「決明子」屬食品類，而告訴人販賣者為藥品
    類，兩者並不相同云云，顯不足採。
  (五)綜上所述，被告上開所辯，顯係事後卸責之詞，不足為信。本件事證明確，被告
    犯行洵堪認定。
二、核被告所為，係犯商標法第六十二條第一款仿冒商標罪、第六十三條販賣仿冒商
    標商品罪。其多次仿冒商標、販賣仿冒商標商品，均時間緊接，所犯構成要件相
    同，顯係基於概括犯意為之，均為連續犯，均各以一罪論，並加重其刑。又其所
    犯上開二罪間，有方法結果之牽連關係，應從一重之商標法第六十二條第一款仿
    冒商標罪處斷，又公訴人雖未就被告涉犯之商標法第六十三條之犯罪事實起訴，
    但此部分與起訴之事實，有方法結果之牽連關係，屬於裁判上一罪，為起訴效力
    之所及，本院自得併予審判，附為敘明。原審未察，遽為被告無罪之諭知，尚有
    未合。檢察官上訴意旨亦執此指摘原判決不當，為有理由，自應由本院予以撤銷
    改判。爰審酌被告犯罪之動機、目的、手段，及其品行、智識程度、迄未與被害
    人達成和解及其犯罪後態度等一切情狀，量處如主文第二項所示之刑，及諭知易
    科罰金之折算標準，以資懲儆。
三、公訴意旨另以：被告甲○○基於概括犯意，意圖欺騙他人，於八十六年三月間，
    於其經營之台灣田邊食品公司販賣之決明子、四神粉、人蔘粉等商品報價單上，
    使用近似日商田邊製藥公司已註冊之「五輪標誌」商標圖樣（如商標註冊證：四
    五七一七三號），將該等商品之報價單（如包裝袋及報價單影本），陳列於萬客
    隆等商店，其所使用之「四輪圖樣」，並與告訴人之「五輪圖樣」近似，因認被
    告於此部分涉犯商標法第六十二條第一款（四輪圖樣部分）、第二款（臺灣田邊
    及四輪圖樣部分）之罪嫌云云。惟按犯罪事實應依證據認定之，無證據不得推定
    其犯罪事實；又不能證明被告犯罪者，應諭知無罪之判決，刑事訴訟法第一百五
    十四條、第三百零一條第一項分別著有明文。又事實之認定，應憑證據，如不能
    發現相當證據，或證據不足以證明，自不能以推測或擬制之方法，以為裁判基礎
    ，最高法院四十年度台上字第八六號著有判例。訊據被告矢口否認有於此部分違
    反商標法第六十二條之犯行，辯稱其原使用之「四輪標誌」圖樣，經與告訴人公
    司人員協議，於八十六年三月後即未再使用，決明子等產品係屬食品，至於報價
    單雖為其印製並發給客戶，但報價單上之四神粉、人蔘粉伊實際上並未販賣等語
    。經查：
  (一)被告曾就其決明子、人蔘粉、四神粉等商品向智慧財產局申請評定本件註冊第四
    五七一七三號「五輪圖樣」商標專用權範圍，評定結果，認依一般社會通念及文
    義解釋言之，「決明子」乃係指一種一年生草本植物「決明」之種子，「人蔘粉
    」顧名思義，為指以人蔘磨成之粉，而「四神粉」乃指以四神所磨製成之粉，上
    述商品不論就其文義或其檢送之商品實物觀之，非屬使用西方製藥技術和配方製
    成之藥品，而前開商標核准延展之專用商品為「西藥、胺基酸、維他命、循環器
    官用藥劑、抗菌劑、消毒劑、抗組織胺劑、榖胱甘太製劑原料、太合成用試劑」
    商品，皆係屬使用西方製藥技術和配方製成之藥品，故前開決明子、人蔘粉、四
    神粉等商品，非屬前開商標核准延展註冊之專用商品，此有該局中台評字第Ｈ0
    0000000號商標評定書一份附於原審卷可稽。
  (二)雖經濟部智慧財產局於九十年二月二日函本院謂「本件註冊第四五七一七三號商
    標實際延使用商品「西藥」，其與「中藥材」（決明子、人蔘粉．．）商品之功
    能、用途性質相仿，依本局行政觀點，係屬類似之商品」等情，惟被告販賣決明
    子部分僅使用「台灣田邊」之標幟，而未使用近似「五輪」之「四輪」標幟，有
    包裝袋影本附卷足稽，本院復查無被告有將該臺灣田邊食品或四輪標誌圖樣類似
    商品之廣告、標帖、說明書、價目表或其他文書，附加相同或近似於他人註冊商
    標圖樣而陳列或散布行為，而該報價單雖有四輪標幟，亦僅係空白之報價單，亦
    不能證明被告有陳列或散布行為。
  (三)此外復查無其他積極證據，足認被告於此部分有何違反商標法第六十二條第一款
    （四輪圖樣部分）、第二款（臺灣田邊及四輪圖樣部分）之犯行，此部分尚屬不
    能證明被告犯罪，惟檢察官認此部分與上開論罪科刑部分有想像競合犯之裁判上
    一罪關係，爰不另為無罪之諭知，併此敘明。
據上論斷，應依刑事訴訟法第三百六十九條第一項前段、第三百六十四條、第二百九
十九條第一項前段，商標法第六十二條第一款、第六十三條，刑法第十一條前段、第
五十五條、第五十六條、第四十一條，罰金罰鍰提高標準條例第二條，判決如主文。
本案經檢察官楊治宇到庭執行職務。
中    華    民    國      九十      年      三      月      十四        日
                                  臺灣高等法院臺南分院刑事第六庭
                                      審判長法官  楊    明    章
                                            法官  戴    勝    利
                                            法官  顏    基    典
右正本證明與原本無異。
不得上訴。
                                      法院書記官  呂    嘉    文
中    華    民    國      九十      年      三      月     十五       日
附錄本判決論罪科刑法條：
商標法第六十二條
意圖欺騙他人，有左列情事之一者，處三年以下有期徒刑、拘役或科或併
科新臺幣二十萬元以下罰金：
一  於同一商品或類似商品，使用相同或近似於他人註冊商標之圖樣者。
二  於有關同一商品或類似商品之廣告、標帖、說明書、價目表或其他文
    書，附加相同或近似於他人註冊商標圖樣而陳列或散布者。
商標法第六十三條：
明知為前條商品而販賣、意圖販賣而陳列、輸出或輸入者，處一年以下有
期徒刑、拘役或科或併科新臺幣五萬元以下罰金。


司法院資訊處製作；財團法人民間司法改革基金會備份。
